臺灣高等法院民事裁定
109年度抗字第1054號
抗  告  人  李治明  
上列抗告人因債權人翁美秋等與債務人王紹羽間清償票款強制執
行事件，聲明異議，對於中華民國109年7月16日臺灣士林地方法
院109年度執事聲字第32號裁定，提起抗告，本院裁定如下：
    主      文
抗告駁回。
抗告費用由抗告人負擔。
    理      由
一、本件抗告人於原法院異議及本院抗告意旨略以：債務人王紹
    羽（原名王昭博）於民國101年3月15日將其所有如附表所示
    之不動產（下稱系爭不動產）設定最高限額新臺幣（下同）
    420萬元抵押權（下稱系爭抵押權）予第三人中租迪和股份
    有限公司（下稱中租公司），另於104年9月16日設定存續期
    間20年之地上權（下稱系爭地上權）予伊。嗣債權人翁美秋
    向原法院民事執行處（下稱執行法院）聲請拍賣系爭不動產
    （案列原法院108年度司執助字第2399號清償票款強制執行
    事件，下稱系爭執行事件），執行法院於第一次拍賣無人應
    買後，認第二次拍賣減價20%即不足清償系爭抵押權，而除
    去系爭地上權，惟執行法院如以減價10%再行拍賣，系爭抵
    押權即可全額受償，同時兼顧伊之利益，執行法院未敘明理
    由，逕除去系爭地上權，顯有理由不備之違誤等語。原法院
    司法事務官裁定駁回抗告人之聲明異議，抗告人提出異議。
    原裁定駁回抗告人之異議。抗告人仍有未服，對之提起抗告
    。
二、按不動產所有人設定抵押權後，於同一不動產上，得設定地
    上權或其他以使用收益為目的之物權，或成立租賃關係，但
    其抵押權不因此而受影響。前項情形，抵押權人實行抵押權
    受有影響者，法院得除去該權利或終止該租賃關係後拍賣之
    。民法第866條第1項、第2項定有明文。所謂抵押權受影響
    ，係指抵押權人屆期未受清償，實行抵押權時，因抵押物上
    有成立於抵押權設定後之負擔，影響抵押物之交換價值，致
    無人應買或出價不足以清償擔保債權之情形而言（最高法院
    100年度台抗字第15號裁定意旨參照）。是成立在後之地上
    權於抵押權有無影響，固不妨參酌抵押物之售價是否不足清
    償抵押債權，為其判斷之標準，但非以此為限，若抵押權人
    聲請拍賣抵押物時，發生無人應買之情形，亦得認為該地上
    權之存在對於設定在前之抵押權有影響，為使抵押權人得依
    抵押權設定時之權利狀態而受清償，執行法院即得除去地上
    權而為拍賣（司法院大法官會議釋字第304號解釋理由書參
    照）。又強制執行法第80條規定，拍賣不動產，執行法院應
    命鑑定人就該不動產估定價格，經核定後，為拍賣最低價額
    。執行法院核定之價格應如何認為相當，原屬於執行法院職
    權裁量之範圍，非當事人所可任意指摘（最高法院88年度台
    抗字第13號裁定意旨參照）。經查：
　㈠債務人王紹羽於101年3月15日以其所有之系爭不動產，設定
    系爭抵押權予中租公司，另於104年9月16日將系爭不動產設
    定系爭地上權予抗告人，存續期間自104年7月13日起至124
    年7月12日止。嗣債權人翁美秋執臺灣臺北地方法院104年度
    司票字第15322號本票裁定（下稱系爭執行名義）及確定證
    明書為執行名義，向執行法院聲請拍賣系爭不動產，系爭抵
    押權擔保債權總額為420萬元，經執行法院以系爭不動產存
    有系爭地上權，拍定後不點交，系爭地上權應隨同移轉，不
    予塗銷為拍賣條件，於108年10月23日核定最低價額503萬元
    進行第一次拍賣，因無人應買而未拍定，執行法院遂改定於
    同年11月20日以拍賣底價403萬元，系爭不動產有系爭地上
    權存在，拍定後不點交，系爭地上權應隨同移轉，不予塗銷
    為拍賣條件，進行第二次拍賣程序。嗣中租公司於108年11
    月4日以系爭不動產有系爭地上權存在，拍定後應隨同移轉
    ，不予塗銷為拍賣條件，已影響其實行抵押權為由，聲請執
    行法院於第二次拍賣前除去系爭地上權，經執行法院於同年
    月19日以拍賣條件內容變更為由，停止原定之第二次拍賣程
    序，並以同年月26日執行命令（下稱系爭執行命令）以地上
    權已影響本件抵押權，應除去地上權後拍賣為由，除去系爭
    地上權。執行法院另於109年7月22日核定最低價額403萬元
    進行第二次拍賣，由第三人葉榮濱以411萬9,909元得標拍定
    等情，有土地登記謄本、系爭執行名義及確定證明書、第一
    、二次拍賣公告、不動產第一、二次拍賣筆錄、民事聲請狀
    及系爭執行命令足憑（見系爭執行事件影卷第10至14頁、第
    37至42頁、第109至115頁、第137至139頁、第197至201頁、
    第129至130頁、第243至244頁、第150頁、第152至152-1頁
    ）。
  ㈡本件系爭不動產經第一次拍賣無人應買，第二次拍賣經就第
    一次拍賣底價503萬元酌減20％為底價403萬元，已不足清償
    系爭抵押權擔保債權總額420萬元，而系爭不動產現由抗告
    人本於系爭地上權占有使用中，應買人拍定後不能即時占有
    使用系爭不動產，顯影響應買意願及金額，進而影響抵押權
    人實行抵押權，則執行法院依民法第866條第2項規定除去系
    爭地上權，經核於法並無不合。
　㈢抗告意旨稱：拍賣時系爭地上權存在，仍有人願意投標競買
    ，系爭地上權存在不會影響抵押權云云。惟查，執行法院以
    第一次拍賣底價503萬元減價20％核定第二次拍賣底價403萬
    元，即不足清償系爭抵押權為由，除去系爭地上權再行拍賣
    ，經核與強制執行法第91條第2項、第92條規定相符（即酌
    減後數額不得逾原底價20％）。況核定拍賣底價（包含是否
    減價拍賣、應減價多少為適當）為執行法院職權，不容當事
    人任意指摘，難認有何理由不備之違法。抗告意旨仍執陳詞
    指摘原裁定不當，求予廢棄，為無理由，應駁回其抗告。
三、據上論結，本件抗告為無理由，爰裁定如主文。
中　　華　　民　　國　　109 　年　　8 　　月　　  28  日
                  民事第七庭
                      審判長法  官  李昆霖
                            法  官  譚德周
                            法  官  王育珍

附表：
108年度司執助字第002399號  財產所有人：王紹羽（原名王昭博）         編號 土地坐落      面積 權利 範圍  縣市 鄉鎮市區 段 小段 地號  平方公尺  1 ○○市 ○○區 ○○  198  123.26 全部  備考        

正本係照原本作成。
本裁定除以適用法規顯有錯誤為理由外，不得再抗告。如提起再
抗告，應於收受送達後10日內委任律師為代理人向本院提出再抗
告狀。並繳納再抗告費新臺幣１千元。
中　　華　　民　　國　　109 　年　　8 　　月　　28　　日

  　　　　　　　　　　　　　書記官  簡曉君